【裁判字號】    98,抗,27
【裁判日期】    980116
【裁判案由】    不服延長羈押
【裁判全文】
臺灣高等法院刑事裁定                    98年度抗字第27號
抗  告  人
即  被  告  蔡銘俊  
            簡性琦  
            詹德育  
            林瑞堂  
            蘇維成  
選任辯護人  李師榮    律師     
抗  告  人
即  被  告  陳官保  
上列抗告人因違反貪污治罪條例等案件，不服臺灣臺北地方法院
中華民國97年12月22日延長羈押之裁定（97年度重訴字第9號）
，提起抗告，本院裁定如下：
    主  文                                                                
原裁定撤銷，發回臺灣臺北地方法院。
    理  由                                                                
一、本件抗告意旨略以：本案重要證人均已經訊問完畢，經檢辯
    雙方詰問結果，與起訴事實明顯不同，且檢察官所引證據亦
    完全呈現於審理庭，並無其他新事證產生，實無繼續羈押被
    告之必要。且本案爭執所在，在於原屬眷舍之性質究為何標
    準區分「公用財產」及「非公用財產」，涉及之特別法規應
    如何解釋及適用，以及被告究有無明知而故意之犯罪意圖，
    此均可由申辦過程往來之公文書等證物中詳加釐清，實無以
    羈押為手段作為保全證據之必要。本案羈押是否違反比例原
    則及最後手段之考量，實有疑義，為此提起抗告，請求撤銷
    原裁定，准予以其他強制處分代替，停止羈押等語。
二、按被告經法官訊問後，認犯罪嫌疑重大，有事實足認為逃亡
    之虞、有湮滅、偽造、變造證據或勾串共犯或證人之虞者，
    以及所犯為最輕本刑五年以上有期徒刑之罪者，非予羈押，
    顯難進行追訴、審判或執行，得羈押之，刑事訴訟法第101
    條第1項第1款、第2款、第3款定有明文。次按，刑事被告經
    訊問後，於必要時得羈押之，所謂必要與否，自應按照訴訟
    進行程度，及其他一切情事，由法院斟酌認定（最高法院29
    年度抗字第57號判例意旨參照）。而於偵審中羈押被告之目
    的，在於確保訴訟程序之進行、證據之存在及真實，而對被
    告所實施之剝奪人身自由之強制處分。法院經訊問被告後，
    即應審查：(1)被告犯罪嫌疑是否重大；(2)被告是否有前述刑
    事訴訟法第101條第1項各款所定之情形；(3)是否有「非予羈
    押，顯難進行追訴、審判或執行」之必要情事等三項要件，
    依卷內具體客觀事證予以斟酌後，始決定是否羈押之「正當
    原因」及「必要性」，茍此等要件有一未備，因羈押乃侵害
    人權最嚴厲之手段，基於憲法上比例原則之要求，即應斟酌
    是否得以其他手段取代之，以平衡刑事犯罪之追訴與被告人
    權之保障二者之利益狀態。
三、經查：
  (一)本件抗告人即被告蔡銘俊等六人因涉犯貪污治罪條例第6條
    第1項第4款等罪嫌，經原審法院訊問後，認有刑事訴訟法第
    101條第1項第3款之情形，而有羈押之必要，於97年12月22
    日裁定延長其等羈押期間二月在案，有原審法院裁定正本一
    件在卷可按。
  (二)原審固以被告等人涉及重罪，所得不法利益龐大，且涉及國
    土之維持與保安，經衡酌公共利益之維護與私人權益之保障
    ，認應以公益為重，並為期審判進行順利等語為由，而裁定
    羈押被告在案（見原審影印卷第185頁）。惟按貪污治罪條
    例之公務員圖利罪所保護之法益，乃公務員對國家服務之忠
    信規律及國家之利益，係侵害國家法益之犯罪，縱其犯罪結
    果，於私人權益不無影響，惟相較於一般社會重大刑事案件
    中之殺人、擄人勒贖或恐嚇取財等罪，性質上係對個人之生
    命、身體、自由及財產法益有直接而立即之侵害，公務員圖
    利罪對公共利益及社會秩序，顯較無直接而立即急迫之危害
    。而本案蔡銘俊、簡性琦、林瑞堂等人慫恿原配住人或遺眷
    同意出借名義向國有財產局申租之91年5月14日起算，其犯
    行距今已六年有餘，所為犯行多已完成，且無繼續施行之虞
    ；而本案之犯罪型態上，為利用原配住人或遺眷申請承租後
    ，再申請轉換租約予人頭，後再以人頭名義承購國有土地及
    眷舍，其等行為均需相關人等填具承租不動產申請書、不動
    產買賣契約書、房屋產權移轉證明書，以及涉案建設公司出
    具銀行存款、公司傳票等資金往來等相關書面文件，而該證
    物均已查扣在案，應無偽造、變造或湮滅之疑慮，此與人證
    之證據方法性質上容易因時間之經過而不復記憶，或因人情
    壓力之影響而翻異證詞相較，其證據之性質較為穩定與強固
    。原審於97年1月24日本案移審時裁定羈押之理由，亦認：
    檢察官所陳勾串證人之理由，既未具體提出何種關鍵證據，
    有何因勾串致影響未來審判之可能，且本件既經起訴，代表
    公訴人應認為事證已臻明確，至於被告、證人翻供與否均屬
    證據之證明力問題，得留待法院審酌，故該部分與本件被告
    是否有無羈押之必要性無關等語（見原審卷影印卷第185頁
    ），足見本案被告並無勾串共犯或證人之虞之羈押原因，已
    為明確。
  (三)是本案被告固因涉犯上述重罪經檢察官提起公訴在案，亦為
    原審裁定羈押之唯一原因，然查被告平日素行尚稱良好，均
    無犯罪前科，有本院被告前案紀錄表在卷可憑，且蘇維成、
    陳官保為財政部國有財產局前後任副局長，均為國家考試及
    格之公務人員，被告蔡銘俊、簡性琦、林瑞堂則分別擔任公
    司行號之負責人或員工，被告詹德育亦具專業代書資格，其
    等原均有正當職業，具一定之社會地位。被告蔡銘俊復因患
    有「冠狀動脈疾病經繞道手術後、心肌梗塞」，而於97年2
    月1日戒送至亞東紀念醫院心臟血管內科門診，亦有臺灣臺
    北看守所97年2月4日北所衛字第0000000000號函一紙可稽（
    見原審影印卷第214頁）。則依上述說明，本案被告並無刑
    事訴訟法第101條第1項第1、2款所定逃亡或湮滅勾串證據共
    犯等事由，僅屬同條第1項第3款之涉嫌重罪為其羈押原因，
    惟涉嫌重罪僅係羈押原因之一，是否因此確有羈押之必要，
    仍須依法律規範之目的、精神及個案之狀況詳予慎酌。本案
    性質上證據既多予鞏固，且犯罪業已完成，對社會秩序尚無
    立即明顯急迫之侵害，被告於社會上亦具有相當之身分地位
    ，其規避審判或執行程序進行之可能較低，則是否除羈押之
    最後手段外，別無其他具保或限制住居等方法可資採擇，亦
    即該羈押決定是否為足以達成目的之最小侵害手段，而符合
    比例原則之基本要求，誠值可議，乃原審就此復未於延長羈
    押之裁定中加以論敘，逕為裁定延長羈押，容有未洽。
四、綜上，本案證據既已保全，證人間亦無勾串之虞，則原審應
    再行審酌各證人所為之各項證述及相關卷證資料，如仍認被
    告涉犯檢察官所指罪名嫌疑重大，惟衡之憲法比例原則之要
    求，是否除羈押外，別無其他強制處分手段可資審酌而有利
    於刑事追訴、審判程序之進行，而確有羈押被告之必要？抗
    告意旨執此指摘原裁定不當，尚非全無理由，原審裁定既有
    未臻妥適之處，應由本院將原裁定撤銷，發回原審法院詳加
    審酌，另為適法之處理。
據上論斷，應依刑事訴訟法第413條前段，裁定如主文。
中    華    民    國    98    年    1    月      16   日
                  刑事第十庭審判長法  官  楊炳禎
                                  法  官  李春地
                                  法  官  朱光仁
以上正本證明與原本無異。
不得再抗告。
                                  書記官  王宜玲
中    華    民    國    98    年    1    月      16   日

司法院資訊處製作；財團法人民間司法改革基金會備份。
